【裁判字號】    98,易緝,367
【裁判日期】    981027
【裁判案由】    侵占
【裁判全文】
臺灣臺中地方法院刑事判決             98年度易緝字第367號
公  訴  人  臺灣臺中地方法院檢察署檢察官
被      告  甲○○
上列被告因侵占案件，經檢察官提起公訴（96年度偵緝字第2713
號），本院判決如下：
    主    文
甲○○意圖為自己不法之所有，而侵占自己持有他人之物，處有
期徒刑捌月，減為有期徒刑肆月，如易科罰金，以銀元參佰元即
新臺幣玖佰元折算壹日。
    犯罪事實
一、緣甲○○於民國94年1月22日，在臺中縣大甲鎮○○路294號
    與「建和小客車租賃有公司」負責人乙○○簽訂承租車牌號
    碼為YY -1196號自用小客車之租賃契約，約定租約至同年3
    月6日屆期，嗣甲○○於同年3月10日又與乙○○續約繼續租
    用該部自用小客車，約定租賃期間至同年6月6日止。詎甲○
    ○陸續給付自94年1月22日起至同年4月6日止之租金後，迄
    至94年6月6日租賃期間屆滿時止，非但未依約給付其餘租金
    ，並自租約屆滿時起，即基於意圖為自己不法所有之犯意，
    拒不返還上開自小客車，而變更持有之意為不法所有之意，
    將該部自用小客車予以侵占入己，自此音訊全無，其先在臺
    中縣大甲鎮等處繼續使用該部自用小客車後，又將該部自用
    小客車駕駛至桃園等地區繼續使用。嗣因上開自用小客車於
    98年7月間遭拖吊至桃園縣中壢拖吊保管場，「建和小客車
    租賃有公司」人員接獲監理機關通知得悉上情後，始於98年
    7月30日至上開保管場領回該部自用小客車。
    理    由
壹、證據能力部分：
    按被告以外之人於審判外之陳述，雖不符前4條之規定，而
    經當事人於審判程序同意作為證據，法院審酌該言詞陳述或
    書面陳述作成時之情況，認為適當者，亦得為證據；當事人
    、代理人或辯護人於法院調查證據時，知有第159條第1項不
    得為證據之情形，而未於言詞辯論終結前聲明異議者，視為
    有前項之同意，刑事訴訟法第159條之5定有明文。本案下列
    引為證據之證人陳述及書證，被告及檢察官於本院審理中均
    不爭執其證據能力，且以之作為證據並無不當，依上揭法條
    之規定，應認均有證據能力。
貳、實體部分：
一、訊據被告甲○○對於上揭時地與「建和小客車租賃有公司」
    就YY-1196號自用小客車簽訂租賃契約，嗣於94年6月6日時
    非唯尚積欠「建和小客車租賃有公司」款項，且拒不返還該
    車予「建和小客車租賃有公司」，直至98年7月間該部自用
    小客車遭拖吊至桃園縣中壢拖吊保管場，「建和小客車租賃
    有公司」人員得悉上情後，始於98年7月30日至上開保管場
    領回該部自用小客車等事實坦承不諱，惟矢口否認有何侵占
    之不法所有犯意，辯稱：伊當時與「建和小客車租賃有公司
    」人員係口頭約定租買上開自用小客車，但簽訂租賃契約。
    當時雙方係口頭約定頭期款為新臺幣(下同)24000元，餘款
    每月1期，每期應給付11000元，前6期伊均有依約按月以現
    金給付分期款11000元，後來因為沒有工作而無力繼續支付
    。伊係因需要交通工具，才未返還該部自用小客車，伊想等
    找到工作再繼續付車款，伊不是有意侵占該車云云。惟查，
    上揭犯罪事實，業據證人乙○○於審理中結證綦詳，核與
    證人蔡文玉(即乙○○妻子)於偵查中結證情節相符，並與被
    告上開自白部分相吻合，復有租賃契約書1份在卷可稽。
    被告雖以上開情詞置辯。然查，被告於96年8月26日偵查中
    辯稱：伊係向「建和小客車租賃有公司」購買該車，約定總
    價43萬元，頭期款2萬4千元，分36期付款，須3年才能過戶
    。且伊原本有叫友人代繳款項，伊一直以為友人有代繳，詎
    友人竟未代繳云云(見96年度偵緝字第2713號偵查卷第14-15
    頁)；嗣於96年10月1日偵查中又辯稱：當初約定每個月應付
    分期款1萬1千300多元，「加上頭期伊付了4、5次」云云(見
    同上偵卷第26-27頁)；於98年8月25日本院訊問時辯稱：當
    時雙方係口頭約定頭期款24000元，餘款每月1期，每期應給
    付11000元，「前6期伊均有依約按月以現金給付分期款1100
    0元」。伊與租賃公司之約定係以所謂租買方式為之，即承
    租一段時間後，租金有給付完畢，車子才歸伊所有云云(見
    本院卷第16-17頁)，核被告所辯先後不一，已難採信。況被
    告於94年3月10日與「建和小客車租賃有公司」續約時，「
    建和小客車租賃有公司」負責人乙○○乃於租賃契約書上加
    註「..除94年2月6日支付16500元，94年3月10日支付...(難
    以辨視)元外，另要於4月6日支付24000元，94年5月6日支付
    11000元，94年6月6日支付41000元，共計103500元(共135天
    )」等語，被告並在該段文字之後蓋印並簽名乙節，業經證
    人乙○○於審理中結證明確，被告於審理中亦直承：租賃契
    約書上之簽名係伊所親簽，對於契約書上約定交付之金額及
    時間伊沒有意見等語，復有該份租賃契約書影本在卷可憑(
    見警卷第10頁)，被告所辯情節顯與租賃契約書上加註之給
    付款項約定不符，益證被告所辯顯與事實不符，要難採信，
    應以證人乙○○及蔡文玉所證情節為可採信。被告於94年
    6月6日租期屆滿後，即音訊全無，嗣被告因本案於96年8月
    25日為警通緝到案，於同年月26日偵查中向檢察官表示：伊
    願意繼續繳納款項云云；於同年10月1日偵查中向檢察官表
    示：車子放在桃園，伊願意付款云云後，被告非唯未曾繳納
    款項，亦未將車輛返還「建和小客車租賃有公司」，且拒不
    到庭，俟檢察官起訴後再經本院於97年4月18日發布通緝，
    其間均繼續使用上開自用小客車，直至98年7月間該車遭拖
    吊後，始由「建和小客車租賃有公司」於98年7月30日至拖
    吊保管場領回該部自用小客車等節，業據證人蔡文玉於偵查
    中、證人乙○○於審理中分別結證在卷，且為被告所是認。
    被告既明知其未繳納項，該車非己所有，其應將車輛返還「
    建和小客車租賃有公司」，竟為供己代步之用而拒不返還車
    輛，此與因有其他原因未能將持有物交還或有其他原因致一
    時未能交還之缺乏主觀要件情形不同，被告主觀上顯有易持
    有為所有之不法所有意圖至明(最高法院44年臺上字第1162
    號判例意旨、臺灣高等法院臺中分院98年度上易字第1245號
    、96年度上易字第1388號、92年度上易字第2065、92年度上
    易字第678號、臺灣高等法院96年度上易字第2534號、96年
    度上易字第2730號、94年度上易字第1246號判決意旨參照)
    。綜上所述，被告所辯顯係事後卸責之詞，不足採信，本案
    事證明確，被告犯行堪以認定，應予依法論科。
二、查，被告行為後，刑法部分條文，業於94年2月2日修正公布
    ，並自95年7月1日起施行，其中：
(一)修正後刑法第2條第1項規定，已將新舊法律適用之「從新從
    輕」原則，改採「從舊從輕」原則，而此規定僅係規範行為
    後法律變更所生新舊法律比較適用之準據法，並非實體刑罰
    法律，自不生行為後法律變更之比較適用之問題，應逕行適
    用新法第2條第1項之規定，為「從舊從輕」之比較。又刑法
    條文雖經修正，但若僅屬單純之文字修飾，或將實務見解或
    法理明文化，而不涉及刑罰之輕重、構成要件之變更，或其
    他有利、不利於行為人之情形者，即無庸依刑法第2條第1項
    之規定比較新舊法，而應依一般法律適用原則，適用「裁判
    時法」處斷（最高法院95年11月17日第21次刑事庭會議決議
    意旨參照）。
(二)刑法第33條第5款經修正為：「主刑之種類如下：五、罰金
    ：新臺幣1000元以上，以百元計算之」，依修正後之法律，
    刑法第335條第1項普通侵占罪所得科處之罰金刑最低額為新
    臺幣1000元，然依被告行為時即修正前刑法第33條第5款規
    定之罰金最低額為銀元1元，並提高10倍計算，前開罰金刑
    ，最低額為銀元10元，若乘以3倍而換算為新臺幣，最低額
    僅為新臺幣30元。因此，比較上述修正前、後之刑罰法律，
    自以被告行為時即修正前關於科處罰金刑之法律較有利於被
    告。
(三)至關於刑法第335條第1項法定刑為罰金之「提高標準」之新
    舊法適用問題，因被告行為後，刑法施行法第1條之1於95年
    6月14日修正公布增訂。修正增訂之刑法施行法第1條之1規
    定：「中華民國94年1月7日刑法修正施行後（按指95年7 月
    1日），刑法分則編所定罰金之貨幣單位為新臺幣。97年1月
    7日刑法修正時，刑法分則編未修正之條文定有罰金者，自
    94年1月4日刑法修正施行後，就其所定數額提高為30 倍。
    但72年6月26日到94年1月7日新增或修正之條文，就其所定
    數額提高為3倍」。且刑法施行法第1條之1之立法理由謂「
    刑法24年施行後，為解決國民所得經濟水準已大幅提昇問題
    ，有關罰金罰鍰倍數之調整及銀元與新臺幣之折算標準，訂
    有罰金罰鍰提高標準條例及現行法規所定貨幣單位折算新臺
    幣條例，除罰金以1銀元折算3元新臺幣外，並將72 年6月26
    日以前修正之刑法部分條文罰金數額提高為10倍，其後修正
    者則不再提高倍數，亦即刑法分則各罪罰金數額視為前開情
    形分別提高30倍或3倍，考量新修正刑法施行後，不再適用
    現行法規所定貨幣單位折算新臺幣條例，為使罰金數額趨於
    一致，避免衍生新舊法比較適用問題，以緩和實務適用法律
    之衝擊，爰於不變動罰金數額之前提下，規定第2項如上」
    。查，本件被告所犯刑法第335條第1項罪之法定刑有罰金刑
    ，且為刑法分則編未修正之條文而定有罰金刑者；於刑法施
    行法第1條之1修正增訂前，其貨幣單位為銀元，罰金刑之提
    高標準應適用罰金罰鍰提高標準條例第1條之規定「依法律
    應處罰金、罰鍰者，就其原定數額得提高為2倍至10倍。」
    而再依現行法規所定貨幣單位折算新臺幣條例第2條規定「
    現行法規所定金額之貨幣單位為圓、銀元或元者，以新臺幣
    元之3倍折算之。」如換算為新臺幣，則刑法第335條第1項
    ，經比較新舊法適用之結果，其關於法定刑為罰金部分之提
    高標準，新舊法均無不利之情形，是其關於法定刑為罰金部
    分之提高標準，「新舊法均無不利之情形」，依照前揭說明
    ，本案關於刑法第335條第1項前段之法定刑罰金提高標準部
    分，自應適用裁判時之法律即刑法施行法第1條之1（最高法
    院96年度臺上字第827號、1136號、4185號判決意旨參照）
    。
(四)被告行為後，刑法第41條第1項前段亦有修正，被告行為時
    ，依修正前刑法第41條第1項前段、罰金罰鍰提高標準條例
    第2條（現已廢止）之規定，有期徒刑、拘役易科罰金之折
    算標準，原以銀元100元、200元、300元折算1日，經折算為
    新臺幣後，應以新臺幣300元、600元、900元折算1日，而刑
    法第41條第1項前段修正後，則規定為以新臺幣1000元、200
    0元或3000元折算1日，此因屬科刑規範事項之變更，其折算
    標準為裁判時所應諭知，自有就新舊法規定比較之必要，經
    比較新舊法結果，以被告行為時關於易科罰金之規定，較有
    利於被告(按定易科罰金之折算標準，係屬科刑規範事項，
    非屬最高法院95年5月23日95年第8次刑庭會議決議第一、（
    四）則所定，比較新舊法應就罪刑有關之共犯、未遂犯、想
    像競合犯、牽連犯、連續犯、結合犯，以及累犯加重、自首
    減輕暨其他法定加減原因（如身分加減）與加減例等一切情
    形，綜其全部罪刑之結果而為比較之情形，其既非屬法律適
    用之情形，即無與之綜合比較之適用，附此敘明)，是就被
    告所犯侵占罪宣告刑減刑後之刑部分，應依修正前刑法第41
    條第1項前段、廢止前罰金罰鍰提高標準條例第2條、及現行
    法規所定貨幣單位折算新臺幣條例第2條之規定，諭知易科
    罰金之折算標準。
三、核被告所為，係犯刑法第335條第1項之普通侵占罪。爰審酌
    被告前無犯罪紀錄，有臺灣高等法院被告前案紀錄表1份在
    卷可稽，素行尚可；其為圖一己之利，率為本件侵占犯行；
    被告所侵占之自用小客車於94年6月間遭侵占時之價值約26
    萬元，業據證人乙○○於審理中結證在卷；被告侵占車輛期
    間，僅計算至96年9月19日止即有高達23筆之停車費未繳納
    ，有乙○○提出之查詢資料表在卷可稽(見上開偵緝卷第34-
    41頁)；被告侵占該自用小客車期間，曾因本案於96年8 月
    25日為警通緝到案，詎嗣非唯未曾繳納款項，且仍拒將車輛
    返還「建和小客車租賃有公司」，復拒不到庭，再經本院於
    97年4月18日發布通緝，其間均繼續使用上開自用小客車，
    直至98年7月間該車遭拖吊後，始由「建和小客車租賃有公
    司」於98年7月30日至拖吊保管場領回該部自用小客車，惡
    意侵占使用該車期間長達約4年又1個多月，惡行非輕；被告
    犯罪後猶飾詞卸責，且迄未賠償「建和小客車租賃有公司」
    之態度等一切情狀，量處如主文所示之刑。且查，中華民國
    96年罪犯減刑條例第5條係就該條例施行前經通緝之被告或
    受刑人而設之規定，如係該條例施行後始通緝者，即不適用
    該條規定，法院辦理96年減刑案件應行注意事項第9條定有
    明文(最高法院96年度臺非字第332號、97年度臺非字第42號
    判決亦同此見解)。而中華民國96年罪犯減刑條例係於96年7
    月16日施行，故被告於96年7月16日後始經通緝者，即應適
    用該條例規定予以減刑。查本件被告係經臺灣臺中地方法院
    檢察署於96年7月27日發布通緝，於96年8月25日為警緝獲，
    嗣復經本院於97年4月18發布通緝，再於98年8月25日為警緝
    獲，且被告本案犯罪時間，係在96年4月24日以前，是其所
    犯之罪，合於減刑條件，應依中華民國96年罪犯減刑條例第
    2 條第1項第3款、第7條、第9條規定，減其宣告刑期2分之1
    ，並諭知易科罰金之折算標準。
據上論斷，應依刑事訴訟法299條第1項前段，中華民國96年罪犯
減刑條例第2條第1項第3款、第7條、第9條，刑法第335條第1項
、修正前刑法第41條第1項前段，廢止前罰金罰鍰提高標準條例
第2條，現行法規所定貨幣單位折算新臺幣條例第2條，刑法施行
法第1條之1第1項、第2項前段，判決如主文。
中    華    民    國    98    年    10    月    27    日
                  刑事第十五庭審判長法  官  江奇峰
                                    法  官  廖純卿
                                    法  官  郭書豪
以上正本證明與原本無異。
如不服本判決應於收受判決後10日內向本院提出上訴書狀，並應
敘述具體理由；其未敘述上訴理由者，應於上訴期間屆滿後20日
內向本院補提理由書（均須按他造當事人之人數附繕本）「切勿
逕送上級法院」。
                                    書記官  江慧貞
中    華    民    國    98    年    10    月    27    日
附錄：本案論罪科刑法條全文
中華民國刑法第335條第1項：
意圖為自己或第三人不法之所有，而侵占自己持有他人之物者，
處5年以下有期徒刑、拘役或科或併科1千元以下罰金。


司法院資訊處製作；財團法人民間司法改革基金會備份。
